臺灣臺東地方法院民事判決　九十一年度重訴字第四四號
　　原　　　告　合作金庫銀行股份有限公司
　　法定代理人　己○○
　　訴訟代理人　甲○○
　　　　　　　　李泰宏律師
　　被　　　告　戊○○○
　　　　　　　　丙○○
　　　　　　　　乙○○
　　兼右三人
　　訴訟代理人　丁○○
右當事人間請求清償借款事件，本院於民國九十三年五月二十五日言詞辯論終結，判
決如下：
    主      文
被告丙○○、乙○○、丁○○應於繼承林生之遺產範圍內，與被告戊○○○連帶給付
原告新臺幣貳仟貳佰萬元，及如附表所示之利息、違約金。
原告其餘之訴駁回。
訴訟費用由被告丙○○、乙○○、丁○○於繼承林生之遺產範圍內，與被告戊○○○
連帶負擔。
本判決原告勝訴部分於原告以新臺幣柒佰參拾參萬元為被告供擔保後，得假執行；但
被告如於執行標的拍定、變賣或物之交付前，以新臺幣貳仟貳佰萬元為原告供擔保，
得免為假執行。
原告其餘假執行之聲請駁回。
    事實及理由
一、原告主張：
（一）被告戊○○○於民國八十五年二月十四日向原告申請設立帳戶（存款帳號為六
      二九九二九；放款帳號為：0000000000000號），嗣於八十六年
      一月二十八日，邀訴外人林生、殷文品及陳美王三人為連帶保證人，向原告申
      請借款新台幣（下同）一千六百萬元，清償期限為一年，原告乃派所屬職員李
      漢清於八十六年一月三十日前往對保，同日上午十時十五分被告戊○○○簽定
      授信約定書、授信申請書及附加條款同意書、承諾書，原告遂於八十六年二月
      四日、同年二月五日及二月二十六日，分別撥款一千二百五十萬元、一百五十
      萬元及二百萬元入上開被告戊○○○帳戶。其後，一年清償期屆至，被告戊○○○陸續以借新還舊之方式轉期，最後一次轉期，為九十年五月二十五日，雙
      方約定借款金額仍為一千六百萬元，清償日為九十一年五月二十五日，利息按
      年息百分之九點八三二計付，按每一個月計付利息一次，第一次付息日為九十
      年六月二十五日，約定到期應償還本金或利息，倘有一期未履行，即視為債務
      全部到期，除應給付之利息外，另就本金全部自逾期之日起六個月以內者，按
      約定利率百分之十，逾期超過六個月以上部分者，按約定利率百分之二十，加
      付違約金。
（二）被告戊○○○另於八十七年十月二十日，亦邀訴外人林生、殷文品及陳美王三
      人為連帶保證人，向原告申請借款新台幣六百萬元，原告於八十七年十月二十
      三日派職員許二容前往台東市○○路二十號對保後，分別於八十七年十月二十
      七日、同年十一月九日、十二月一日、八十八年一月五日、同年二月五日、三
      月五日，撥款二百萬元、七十萬元、一百萬元、一百萬元、一百萬元、三十萬
      元入被告戊○○○前開帳戶，清償期均為八十八年十月二十七日，嗣八十八年
      十一月十日被告戊○○○及訴外人殷文品、陳美王、林生則共同簽發二百萬元
      本票擔保上開債務，另向原告借款四百萬元，清償期為八十九年十一月十日，
      以借新債還舊債之方式轉期；因屆期被告戊○○○未清償，是再以上開方式轉
      期，即於八十九年十一月十五日簽發面額二百萬元，到期日為九十年十一月十
      五日，利息為週年率百分之十點八七五之本票為擔保，並簽立四百萬元之借據
      ，約定清償期為九十一年五月二十五日，利息為週年率百分之九點八七五許付
      ，按每一個月計付利息一次，約定到期應償還本金或利息，倘有一期未履行，
      即視為債務全部到期，除應給付之利息外，另就本金全部自逾期之日起六個月
      以內者，按約定利率百分之十，逾期超過六個月以上部分者，按約定利率百分
      之二十，加付違約金。
（三）詎被告戊○○○借得上開款項後，未依約定償還本金，利息亦僅分別付至九十
      年八月二十四日及同年八月十四日止，餘欠如附表之本息及違約金，迄今均未
      清償，迭經催討無效，又被告丙○○、丁○○及乙○○為保證人林生之繼承人
      ，依法應負連帶償還責任。雖上開被告已聲請限定繼承，惟被繼承人林生死亡
      時之住所地為台東，為被告所明知，卻違背專屬管轄之規定，向台灣高雄地方
      法院聲請，自不生限定繼承之效力，爰依消費借貸、連帶保證及繼承之法律關
      係，請求被告連帶給付等語。並聲明：（一）被告應連帶給付原告二千二百萬
      元，及如附表所列之利息、違約金；（二）願供擔保，請准宣告假執行。
二、被告則以：
（一）訴外人林生自公職退休後，即自台東遷住於高雄市○○區○○街一０六號十樓
      之二，可從林生長期在高雄就醫紀錄即明。況臺灣高雄地方法院就被告聲請限
      定繼承亦予以公示催告，基於信賴保護原則及程序安定性之法理，被告限定繼
      承之聲請自屬合法。
（二）被告戊○○○確曾於八十六年一月二十八日向原告申請一千六百萬元之貸款額
      度，並於同年月三十日在原告協助下辦妥授信約定書之簽定，且於八十八年二
      月五日親赴原告營業處所借款一百萬元，並簽發本票一紙為憑，惟此後再無任
      何增加貸款額度。是原告主張被告其後增加六百萬元之貸款額度顯與事實不符
      ，蓋八十七年十月二十日之授信申請書中之申請人簽名及蓋章部分皆非被告戊○○○之筆跡；亦非其印章，且被告在原告已核有一千六百萬元貸款額度均尚
      未使用前，焉有再行申請增加六百萬元額度之理？細觀原告提示之諸本票、借
      據等證書，其中關於被告戊○○○簽名之部分，均可輕易發現與授信約定書上
      之簽名迥異，又上開本票、借據之印文固與授信約定書上被告所有之印章相符
      ，然則此一相同之蓋章究係戊○○○所蓋？抑或戊○○○授權他人所蓋？或者
      係其他無權之人所蓋？當須究明，依證人許二容證稱：我只在銀行見過戊○○○一次，是被告戊○○○應負之債務亦僅此八十八年二月五日之本票而無其他
      。又訴外人陳美王亦陳稱：以前我經營電子公司，需要增資，我告訴姊姊、姊
      夫，但後續的增資我只告訴姊夫，姊夫未經姊姊同意自行去辦理貸款。由此可
      知，除前已承認之一百萬元借款外，被告絕未授權他人蓋章，再參以被告戊○○○於同一時期向訴外人臺灣中小企業銀行借貸之借據多張，均是由本人簽名
      、蓋章，再者，一般通念，為何鉅款借出時不見被告親自去辦理，反倒是一百
      萬元之較小數額卻由被告勞神親辦？是其餘債權證書係其他無權之人所為。
（三）表見代理之客觀事證既未據原告證明，原告受僱人又到庭證稱無其他授權或委
      任之證據，即不得謂被告戊○○○應對系爭借貸負若何授權人之責任。是故，
      被告戊○○○對原告既未借款（一百萬元除外），自不負清償之責。原告應向
      真正之借款人林生、陳美王、殷文品主張債權等語資為抗辯。並聲明：（一）
      原告之訴及假執行之聲請均駁回；（二）如受不利判決，願供擔保請准免為假
      執行之宣告。
三、得心證之理由：
（一）查被繼承人林生於九十年八月九日死亡，被告戊○○○及丙○○、乙○○、丁○○分別為其妻及子女，均為其繼承人。又被告戊○○○於八十五年二月十四
      日與原告訂立消費寄託契約（其存款帳號為六二九九二九；放款帳號為：00
      00000000000號），並於八十八年二月五日，以林生、陳美王、殷
      文品為保證人，向原告借款一百萬元等情，有戶籍謄本三份、繼承系統表（附
      於臺灣高雄地方法院九十年度繼字第九七一號卷）、開戶存款印鑑卡（本院卷
      第八十八頁）、八十八年二月五日之本票一紙（本院卷第七十八頁）可稽，且
      為兩造所不爭，自屬真實。
（二）原告主張被告戊○○○向其借款共二千二百萬元遲未依約清償，被繼承人林生
      為保證人，被告丙○○、乙○○、丁○○為其繼承人，自應負連帶償還之責等
      語，被告則以前詞置辯，是兩造之爭點乃在：被告聲請限定繼承是否有效；
      被告戊○○○有無向原告借貸上開一百萬元以外之借款。
（三）按民法第一千一百五十六條所定限定繼承之陳報，由繼承開始時，被繼承人之
      住所地法院管轄，非訟事件法第七十六條第一項定有明文，又所謂住所係指主
      觀上有久住之意思，在客觀上必項有定住於一定地域之事實，戶籍登記僅係判
      斷住所之參考，並非判斷住所之唯一依據，最高法院六十四年度台抗字第四八
      一號判例、臺灣高等法院九十年度家抗字第二八六號裁定意旨參照。查被繼承
      人林生之戶籍地固為臺東市○○里○○鄰○○街一０六號，有上開戶籍謄本可
      稽，然林生長期住居於高雄市○○區○○街一０六號十樓之二之事實，業據證
      人黃祖達、吳敏評證述綦詳，黃祖達證稱：林生戶籍在台東，因為生病，時常
      到高雄榮總就醫，後來住在高雄，因為我去探病，所以我知道此事，我共去兩
      次（高雄），最後一次是他病危時，他回來見我一次（見九十三年五月二十五
      日言詞辯論筆錄）。證人吳敏評亦證稱：我是高雄林生住家大樓管理員，該大
      樓共有三百戶，有三位管理員，我知道林生是丁○○父親，（因）住久了有和
      他聊天，所以知道，（我與林生）聊很多次，次數我忘了，八十九年林生就已
      經住在該處．．他大部分時間都住在大廈等語（參同上筆錄）。核證人二人所
      述相符，並有林生於高雄就診證明書可佐（本院卷第二百七十三頁），堪予採
      信。被繼承人林生既長期住居於高雄，甚少返回台東戶籍地，足認其主觀上已
      有久住於高雄市○○區○○街一０六號十樓之二之意思，倘僅因就醫而至高雄
      ，尚不至不返回台東之理，又林生於八十六年一月十六日於台東縣稅捐稽徵處
      退休，有卷附台東縣稅捐稽徵處九十二年十月十四日函可憑（本院卷二百七十
      八頁），其退休後與長子即被告丁○○同住高雄以頤養天年，亦為人之常情，
      是依上開判例及裁定意旨，高雄市○○區○○街一０六號十樓之二為被繼承人
      之住所至為明確，從而，被告等人向臺灣高雄地方法院聲請限定繼承，與法無
      違，原告主張被告等人不生限定繼承之效力云云，尚不足採。
（四）原告主張：被告戊○○○分別於八十六年一月二十八日、八十七年十月二十日
      ，以林生、殷文品及陳美王為連帶保證人，向原告申請借款一千六百萬元及六
      百萬元，原告分別派所屬職員李漢清、許二容前往對保後，將上開款項撥入被
      告六二九九二九號帳戶，嗣上開借款清償期屆至時，被告戊○○○則分別另立
      借據及本票轉期，惟被告並未依約定償還本金，利息亦僅分別付至九十年八月
      二十四日及同年八月十四日止，尚欠如附表之本息及違約金等情，業據原告提
      出八十六年一月二十八日被告戊○○○一千六百萬元之授信申請書、八十六年
      一月三十日之授信約定書、授信申請書附加條款同意書、個別商議條款承諾書
      （見本院卷第二百二十五頁至二百二十九頁）及八十七年十月二十日被告戊○○○六百萬元授信申請書、八十七年十月二十三日授信約定書（本院卷第三百
      零六頁、三百零七頁）、轉期之借據四張（八十七、八十八、八十九、九十年
      ，見本院卷第六十七頁、第八十一頁至九十頁）、轉期本票四紙（本院卷第三
      百一十五頁至第三百一十九頁）等件為證，且核前揭約定書、借據及本票上之
      印文皆與開戶印鑑上之印文相符，又證人即對保職員許二容亦證稱：我於八十
      六年開始接辦放款業務時，被告戊○○○已經有一千六百萬元的貸款額度，八
      十七年有增貸六百萬元，借款人是戊○○○，我到「鴻盛」電子公司對保時，
      戊○○○在場親自簽名，八十七年十月二十三日對保時，林生、戊○○○都在
      ，我告知已借金額以及新貸款核准額度、利息、每期應繳金額、繳款日期等語
      。（見本院九十二年二月十四日及同年六月十一日言詞辯論筆錄），且被告戊○○○復自承授信約定書上之姓名確實係伊所親簽（見本院卷第一百零六頁）
      ，復參以上開借款確已分別撥入被告戊○○○之帳戶內，有合作金庫銀行分戶
      交易明細表、放款帳務資料查詢單（見本院卷第六十八頁、七十三頁至七十六
      頁）可憑，是原告上開主張洵堪信為真實。
（五）被告戊○○○雖抗辯伊將存摺、印章皆交與其夫林生保管，上開借據、本票上
      之印文皆係他人盜蓋，伊從未授權他人蓋章云云，惟被告就盜蓋之事實，並未
      舉證以實其說，且查原告於八十六年一月三十日及八十七年十月二十三日分別
      派職員李漢清、許二容向被告戊○○○對保，以確認其有借款真意，原告復將
      上開借款匯入被告戊○○○之帳戶中，倘上開借據、本票上之印文皆遭人盜蓋
      ，則被告戊○○○豈無質疑原告何以憑空匯入二千二百萬元於自己帳戶中，又
      被告戊○○○為鴻盛興業股份有限公司之董事，有卷附公司變更登記表可徵（
      本院卷第三百七十二頁），又與臺灣中小企業銀行及原告等金融機構有借貸往
      來，依被告之職務、社會經驗，斷無不注意自己財務狀況之理，則被告對前揭
      帳戶之資金借貸往來，實難諉為不知，況被告戊○○○對原告之一百萬債權並
      不爭執，豈不注意該筆借款究有無清償，是被告謂其全然不知自己帳戶內鉅額
      款項進出，不足採信，又被告戊○○○與臺灣中小企業銀借貸時係由林生代為
      書寫被告姓名及住址，有八十八年二月四日臺灣中小企業銀行借據可徵（本院
      卷第三百五十一頁），另原告所提出之八十八年二月五日本票亦由林生代為書
      寫被告住址，林生並為保證人，且八十五年及八十六年綜合所得稅申報書其二
      人亦一併申報，有所得稅申報書二紙在卷可佐（本院卷三百六十頁），再參以
      證人許二容證述其前往對保時林生亦皆在場等情，足認二人財務關係密切且彼
      此知悉，苟上開借據、本票皆係林生所盜蓋，被告戊○○○亦無不知之理，又
      豈會於數年後始為主張，是被告上開抗辯詞與常情不符，不足採信。被告雖另
      以訴外人陳美王陳稱：以前我經營電子公司，需要增資，我告訴姊姊、姊夫，
      但後續的增資我只告訴姊夫，姊夫未經姊姊同意自行去辦理貸款等語，抗辯前
      開借款未經被告戊○○○同意云云，惟本件二千二百萬之借款是否用於公司之
      增資，被告並未舉證證明，況被告戊○○○既為其公司之董事又何以不知增資
      ？且被告戊○○○對本件借款應知悉等情已詳如上述，是證人所述顯為迴護之
      詞，不足採信。
（六）被告雖又以前揭授信申請書、借據及本票上之簽名非被告戊○○○之筆跡，據
      以否認借款及借款之申請，惟按消費借貸契約為諾成契約，因當事人雙方意思
      表示一致而成立，契約書之作成，不以由當事人本人自寫為必要，簽名更得以
      蓋章代之。且按「如有印章代簽名者，其蓋章與簽名生同等之效力」，民法第
      三條第二項定有明文。上開借據及授信約定書上上訴人之印文均為真正，已據
      上訴人自認在案，上訴人復未舉證證明其印章被盜蓋之事實，縱令姓名及住址
      為他人代為填載，惟上開借據及授信約定書上上訴人之印文既為真正，有如前
      述，則文書應信為真正，最高法院六十九年度台上字第二００二號、八十八年
      度上字第一三二三號判決意旨參照。經查，本件上開借據及本票印文之真正，
      為兩造所不爭，且被告亦未舉證證明印章係由他人所盜蓋，已如前述，揆諸前
      揭判決說明，尚不得以借據及本票上之簽名非被告戊○○○之筆跡而據以否認
      借據、本票之真正，又依銀行實務慣例，借款人須填載授信申請書後，再由銀
      行派員「對保」並由借款人填寫授信約定書及借據後撥款，本件授信申請書之
      簽名經肉眼比對固非戊○○○之簽名，其上印文亦與印鑑卡上之印文不同（指
      八十七年十月二十日申請書），然倘被告戊○○○確無借貸之真意，則原告職
      員許二容於八十七年十月二十三日在鴻盛公司與被告戊○○○對保時，被告豈
      無質疑其何以至此？且又何以於授信約定書簽名？並將其所有之台東市○○段
      三六地號及台東市○○段九四七地號土地二筆之抵押債權額提高為二千六百四
      十萬元，有卷附土地他項權利變更契約書可稽（原最高限額抵押債權為一千二
      百萬元，抵押權人為原告，見本院卷第一百六十二頁），是被告否認曾為增加
      六百萬額度之借款申請云云，要與事證有違，不足採信。又借款人究係向一家
      或多家銀行為借貸，且借款後是否須再增加信用額度，本為借款人依本身財務
      狀況及當時借貸條件所為之自由調度手段，縱借款後申請增加信用額度再為借
      款亦為事理之常，此從被告戊○○○於八十六年一月二十八日已向原告申請借
      款一千二百萬元，於同年六月二十八日復向臺灣中小企業銀行借款一千六百萬
      元可證，是被告辯稱：原告已核准被告有一千六百萬元信用額度，被告再申請
      增加六百萬元額度，有悖常理云云，亦不足採。
（七）按限定繼承之繼承人，仍應繼承被繼承人之債務全額，僅以因繼承所得之遺產
      為限度，負償還責任，即限定繼承人非無債務，僅其責任有限而已。限定繼承
      債權人，得就債權全額為裁判上及裁判外一切請求。惟債權人起訴請求，繼承
      人如提出限定繼承之抗辯時，法院應為保留給付（於繼承財產限度內為給付）
      之判決，最高法院八十六年臺上字第二五八號著有判決意旨可資參照。查林生
      為本件消費借貸契約之連帶保證人，被告丙○○、乙○○、丁○○等為林生之
      全體繼承人，其等已於法定期間內，開具遺產清冊呈報法院，聲請限定繼承，
      並於本院審理時提出限定繼承之抗辯，有臺灣高雄地方法院九十年度繼字第九
      七一號民事裁定足參，且該聲請限定繼承與法相符，已如前述，揆諸前揭說明
      ，除被告戊○○○為本件借款人，仍應就系爭借款負連帶清償之責外，關於被
      告丙○○、乙○○、丁○○部分，本院自應為於其等繼承林生財產範圍限度內
      為給付之保留給付判決。
（八）從而，原告依消費借貸、連帶保證契約及繼承之法律關係，訴請被告丙○○、
      乙○○、丁○○應於繼承其被繼承人林生遺產之範圍限度內，與被告戊○○○
      連帶給付原告新臺幣貳仟貳佰萬元，及如附表所示之利息、違約金，為有理由
      ，逾此範圍之請求，即屬無據，應與駁回。
四、本件事證已臻明確，兩造其餘就有無表見代理事實之攻擊、防禦方法及所提證據
    ，均與判決結果無影響，爰不逐一論列，併此敘明。
五、原告勝訴部分，兩造分別陳明願供擔保請准宣告假執行或免為假執行，核無不合
    ，爰分別酌定相當之擔保金額，予以准許。至原告敗訴部分，其假執行之聲請即
    失所附麗，應予駁回。
六、據上論結，原告之訴為一部有理由、一部無理由，依民事訴訟法第七十九條、第
    八十五條第二項、第三百九十條第二項、第三百九十二條，判決如主文。
中　　　華　　　民　　　國　　九十三　　年　　　六　　　月　　八　　　　日
                                    臺灣臺東地方法院民事庭
~B法　　　官　廖建彥
右為正本係照原本作成
如對本判決上訴須於判決送達後廿日內向本院提出上訴狀
中　　　華　　　民　　　國　　九十三　　年　　　六　　　月　　十一　　　日
~B法院書記官　蔡辛源
